臺灣臺北地方法院民事判決　　　　　　 100年度訴字第1104號
原　　　告　新濠博亞博彩（澳門）股份有限公司
法定代理人　Janelle M.
訴訟代理人　吳至格律師
　　　　　　賴志豪律師
被　　　告　陳昌江
訴訟代理人　張立業律師
複　代理人　周君達律師
　　　　　　陳泰溢律師
上列當事人間請求返還借款事件，本院於民國一百年十一月十四
日言詞辯論終結，判決如下：
    主  文
被告應給付原告港幣捌拾萬柒仟柒佰柒拾伍元，及自民國九十
八年四月九日起至清償日止，按年息百分之四點五一計算之利息
。
訴訟費用新台幣萬仟陸佰柒拾元由被告負擔。
本判決於原告以新台幣壹佰零玖萬捌仟元為被告供擔保後，得假
執行；但被告以新台幣佰貳拾玖萬貳仟肆佰伍拾陸元為原告預
供擔保，得免為假執行。
    事實及理由
壹、程序方面：
一、按關於外國人或外國地涉訟之國際管轄權，我國涉外民事法
    律適用法並未規定，故就具體事件受訴法院是否有管轄權，
    應顧及當事人間實質上公平、裁判之正當妥適、程序之迅速
    經濟等訴訟管轄權法理，類推適用內國法之民事訴訟法有關
    規定（最高法院九十七年台抗字第一八五號裁定參照）。本
    件原告為未經我國認許之澳門地區法人，原告主張消費借貸
    發生地在澳門，且原告依消費借貸契約提起本訴，足認本件
    係屬涉外民事事件，而被告為在中華民國台北市設有住所地
    之我國國民，不但在我國境內能接受通知之送達，且其重要
    經濟活動及主要財產所在地亦在我國境內，是兩造在中華民
    國應訴最為便利，亦符合「被告應受較大之保護」原則，將
    來我國法院就本件判決亦能為最能有效之執行，且被告不抗
    辯我國法院無管轄權已為本案之言詞辯論，依民事訴訟法第
    一條第一項、第二十五條之規定，本院就本件自有管轄權。
    至被告以民事綜合辯論意旨狀謂依澳門特別行政區第5/2004
    號法律第八條第六項規定及兩造間支票兌換或信貸便利申請
    書之一般細則及條款第五條約定，本院就本件無管轄權云云
    ，惟按國際裁判管轄之合意，除當事人明示或因其他特別情
    事得認為具有排他亦即專屬管轄性質者外，通常宜解為僅生
    該合意所定之管轄法院取得管轄權而已，並不當然具有排他
    管轄之效力（最高法院九十一年度台抗字第二六八號裁定參
    照），上開澳門特別行政區第5/2004號法律並非兩造間之契
    約，被告援引法律規定逕解為兩造間之契約約定，尚有誤會
    ，又上開兩造間支票兌換或信貸便利申請書之一般細則及條
    款第五條係約定：申請人不可撤銷及無條件受澳門特區法院
    非專屬司法管轄等語（見本院支付命令卷原告聲請狀聲證一
    第二頁），既未約定兩造間爭訟專屬澳門特區法院管轄，揆
    諸前開裁定意旨，本院就本件自有管轄權無疑。
二、次按未經許可之香港或澳門法人、團體或其他機構，不得在
    臺灣地區為法律行為，香港澳門關係條例（下稱港澳條例）
    第三十九條定有明文。上開規定乃為保護我國國內交易安全
    而設，對於香港澳門地區未經認許之法人，應認其得在我國
    為民事訴訟之原、被告，該條所稱之「法律行為」，應不包
    括訴訟行為在內（最高法院九十一年度台上字第二六四七號
    判決意旨參照）。又香港或澳門之公司，在臺灣地區營業，
    準用公司法有關外國公司之規定，港澳條例第四十一條並有
    明文。未經認許其成立之外國法人，雖不能認其為法人，然
    仍不失為非法人之團體，苟該非法人團體設有代表人或管理
    人者，依民事訴訟法第四十條第三項規定，自有當事人能力
    ，至其在臺灣是否設有事務所或營業所則非所問，最高法院
    著有五十年台上字第一八九八號判例意旨足參。本件原告係
    依澳門地區法律設立登記之法人，有澳門特別行政區政府商
    業及動產登記局之商業登記證明（見本院支付命令卷原告聲
    請狀附件第二至五頁）在卷可稽，雖未經我國主管機關認許
    ，然原告既為澳門地區之法人，並設有設有代表人及營業所
    ，自不失為非法人之團體，而有訴訟法上之當事人能力。
三、末按民事事件涉及香港或澳門者，類推適用涉外民事法律適
    用法，涉外民事法律適用法未規定者，適用與民事法律關係
    最重要牽連關係地法律，港澳條例第三十八條定有明文。又
    涉外民事法律適用法於民國九十九年五月二十六日經修正公
    布，公布後一年即一百年五月二十六日施行，而原告主張兩
    造間之消費借貸法律關係於九十八年二月間成立，依涉外民
    事法律適用法第六十二條「在本法修正施行前發生者，不適
    用本法修正施行後之規定」之規定，本件仍適用修正前舊法
    。按法律行為發生債之關係者，其成立要件及效力，依當事
    人意思定其應適用之法律，當事人意思不明時，同國籍者依
    其本國法，國籍不同者依行為地法，行為地不同者以發要約
    通知地為行為地，如相對人於承諾時不知其發要約通知地者
    ，以要約人之住所地視為行為地，修正前涉外民事法律適用
    法第六條第一項、第二項亦有明文。查兩造簽訂之支票兌換
    或信貸便利申請書之一般細則及條款第四條明確約定：每種
    便利及任何交易或與便利有關之支票或賒帳紀錄，均受澳門
    特區法律管轄等語（見本院支付命令卷原告聲請狀聲證一第
    二頁），足見兩造業已明文合意關於系爭信用貸款所生之爭
    議以澳門地區之法律為準據法，揆諸上開規定，本件涉外事
    件之準據法，即應適用澳門地區之法律。
貳、實體方面：
一、原告起訴主張：被告於九十七年十二月二十日簽署「支票兌
    換或信貸便利申請書」，向原告申請港幣（下同）五十萬元
    額度之信用貸款，嗣申請提高額度為一百萬元，依約被告於
    一百萬元額度內出具性質等同收據之「賒帳紀錄（marker）
    」向原告借得與現金等值之籌碼後，應於兩造進行結算之日
    後十日內償還借貸款項，逾期則須另外給付原告以香港銀行
    同業拆息一個月、三個月或六個月利率加百分之四（即年息
    百分之四．五一）計算之遲延利息，嗣原告依據被告提出之
    賒帳紀錄，於九十八年二月二十五日交付被告借貸款項一百
    萬元，經兩造於九十八年三月二十九日結算結果，扣除被告
    帳戶餘額十六萬二千二百二十五元後，被告尚積欠原告八十
    三萬七千七百七十五元，逾期未於結算後十日即九十八年四
    月八日之期限內清償借款，迄今仍未償還分文，為此依兩造
    間消費借貸之法律關係提起本訴，並聲明：被告應給付原告
    八十三萬七千七百七十五元，及自九十八年四月九日起至清
    償日止，按年息百分之四．五一計算之利息，並願供擔保請
    准宣告假執行等語。
二、被告則以：伊雖曾簽署「支票兌換或信貸便利申請書」，但
    原告始終未曾交付借款予伊，依我國實務、通說咸認消費借
    貸契約乃要物契約，需有借貸意思互相表示合致及借款業已
    交付之事實，始認有民法第四百七十四條第一項的消費借貸
    契約之成立生效，缺一不可，就原告主張觀之，充其量僅可
    認定具有借貸意思之合致，卻無借款業已交付之事證，故兩
    造間消費借貸契約既尚未成立，被告自無返還借款之義務，
    且本件債務關係，係因賭博行為所生，依據澳門地區第8/96
    /M號法律不法賭博第十三條已明文規定，凡於賭場向人提供
    用於賭博之款項或任何其他資源者，於澳門即逕視為高利貸
    之犯罪行為，而須受刑罰，原告提供被告之借貸行為，係被
    告至原告位於澳門之賭場從事賭博行為所生，故本件債務關
    係，不僅違背我國公共秩序或善良風俗，依我國民法第七十
    二條規定應屬無效外，依澳門當地法律亦屬違背刑事法律之
    高利貸犯罪行為，故被告無清償之義務，為此聲明：駁回原
    告之訴及其假執行之聲請，如受不利之判決，願供擔保請宣
    告免為假執行等語置辯。
三、原告主張之上揭伊為澳門地區政府核准經營博彩事業之合法
    業者，得於澳門地區經營博奕事業，被告於九十七年十二月
    二十日簽署「支票兌換或信貸便利申請書」，向原告申請五
    十萬元額度之信用貸款，嗣申請提高額度為一百萬元，並於
    九十八年二月二十五日簽署金額為一百萬元之賒帳記錄交付
    原告，及兩造於九十八年三月二十九日就被告於原告經營之
    賭場博彩娛樂結果進行結算並簽署結算單，結算結果扣除被
    告帳戶金額十六萬二千二百二十五元後，餘額為八十三萬七
    千七百七十五元等事實，為被告所不爭執，並有原告提出之
    商業登記證明、支票兌換或信貸便利申請書、賒帳記錄、結
    算單及帳戶對帳單等件（見本院支付命令卷原告聲請狀附件
    、聲證一至聲證四及本院卷第三二頁至第三五頁中譯本）為
    證，自堪信為真正。
四、惟原告主張被告應依兩造間消費借貸之法律關係清償借款等
    情，則為被告所否認，並以前揭情辭置辯。是本件兩造間之
    爭點在於：(一)兩造間是否已成立消費借貸契約？(二)兩造間契
    約關係是否因違反我國公序良俗而無效？經查：
  (一)兩造間已成立消費借貸契約：
    本件被告簽署「支票兌換或信貸便利申請書」之「信貸便利
    之細則及條款」第一條、第二條分別明文：「『新濠博亞博
    彩』透過便利向申請人提供籌碼或籌碼購買收據，以使信貸
    可利用。便利提供籌碼及籌碼購買收據之總金額不能超過獲
    批准之信貸限額」、「『新濠博亞博彩』接受申請人以港幣
    計價之賒帳記錄，該賒帳記錄在便利中僅對『新濠博亞博彩
    』有支付性，申請人收取與賒帳記錄所載的金額等值之籌碼
    購買收據、籌碼」等語，足見兩造已約定，由原告提供總金
    額不超過批准信貸限額之籌碼或籌碼購買收據，作為被告消
    費借貸之標的，並由被告出具以港幣計價之賒帳記錄（Mark
    er），以交換原告所提供等值之籌碼購買收據或籌碼，嗣被
    告簽署前開「支票兌換或信貸便利申請書」後，已於九十八
    年二月二十五日簽署一百萬元之賒帳記錄交付原告等情，為
    兩造所不爭執，已如前述，且被告不否認其確有在原告設立
    之賭場賭博，復於收受原告催討信函（見本院卷第八五頁）
    後，委任律師函復原告：「因一時籌款困難，希望自2010年
    1 月開始至2012年12月為止，平均分24期償還積欠貴司之本
    金」等語，並有原告提出之被告九十八年十一月二十日律師
    函（見本院卷第八六頁）在卷可稽，足認被告不僅事前已同
    意以簽署借貸便利申請書、賒帳記錄之方式，向原告換取籌
    碼或籌碼購買收據為其消費借貸之標的，供其在原告設立之
    賭場賭博之用，並已依該約定出具賒帳記錄，交付原告換取
    現金等值之籌碼，供其在原告設立之賭場賭博。則本件兩造
    既已合意以澳門地區法律為準據法，被告援引我國民法消費
    借貸契約要物性之規定，抗辯兩造間未成立消費借貸契約云
    云，已無所據，況縱依我國民法第四百七十四條第二項規定
    ，亦堪認兩造間已成立消費借貸契約，且被告收取與現金等
    值之籌碼供其賭博，與我國消費借貸契約之要物性，亦無違
    背，另被告所舉澳門地區第8/96/M號法律第十三條（見本院
    卷第一二一頁），縱有提供用於賭博的款項或其他資源，處
    相當於高利貸刑罰之規定，亦非指該消費借貸之民事法律關
    係不成立，自不能據為兩造間尚未成立消費借貸之依據，此
    外，被告並未提出有何澳門地區法律規定，足認兩造間消費
    借貸契約不成立。是以被告辯稱原告未有金錢交付，兩造間
    借貸關係即不成立云云，容有誤會，原告主張兩造間已成立
    消費借貸契約等語，自堪採信。
  (二)兩造間消費借貸關係並無違反我國公序良俗而無效：
  1.被告辯稱澳門地區第8/96/M號法律第十三條規定，為賭博提
    供款項為高利貸屬違背刑事法律之犯罪行為，而有違反我國
    公序良俗云云。惟澳門地區政府為了規範澳門特別行政區娛
    樂場幸運博彩範圍內之博彩或投注信貸業務，定有澳門特別
    行政區第5/2004號名為「娛樂場博彩或投注信貸法律制度」
    之法律，依該法第十六條「為賭博的高利貸」規定：「按照
    本法律的規定獲賦予資格的實體，在從事信貸業務時作出的
    事實，不視為七月二十二日第8/96/M號法律第十三條所指向
    他人提供用於賭博的高利貸，該條規定的效果亦不適用於該
    等事實」、第二條「信貸」第一項規定：「信貸僅於信貸實
    體將娛樂場幸運博彩用籌碼的擁有權移轉予第三人，但就該
    移轉並無即時以現款作出支付的情況下成立」等語（見本院
    卷第一一八頁、第一一三頁），足見經澳門特別行政區政府
    准許經營娛樂場博彩之合法業者，若以提供籌碼之方式提供
    借貸予第三人，即無被告所引「澳門特別行政區第8/96/M號
    法律第十三條」有關借貸賭款屬違背刑事法律犯罪行為規定
    之適用。本件原告係經澳門政府授權經營博彩事業之合法業
    者，為兩造所不爭執，已如前述，並有上揭澳門特別行政區
    政府商業及動產登記局之商業登記證明在卷可稽，則原告以
    移轉籌碼之方式代替金錢交付被告之行為，自符合上述第5/
    2004號法律第十六條之規定，而無第8/96/M號法律第十三條
    之適用，是以本件兩造間消費借貸行為，並無違反澳門地區
    刑事法律規定，而得認違反我國公序良俗。
  2.按修正前「涉外民事法律適用法第二十五條規定，依本法適
    用外國法時，如其規定有悖於中華民國公共秩序或善良風俗
    者，不適用之。係指適用外國法之結果，與我國公序良俗有
    所違背而言。並非以外國法本身之規定作為評價對象。上訴
    人為閱歷豐富，有充分辨識能力之完全行為能力人，既明知
    遊樂性賭博行為為美國內華達州法律所允許之行為，在該地
    遊樂賭博，為尊重行為地之秩序，自應受該地法律規範，本
    國法律自無予以保護之必要」（最高法院著有八十三年度台
    上字第一三○號民事判決足參）。查本件被告為五十五年一
    月二十七日生，有其戶籍謄本在卷可稽（見本院卷第十三頁
    ），於九十八年二月二十五日簽署賒帳記錄交付原告時，已
    滿四十三歲，係具有充分辨識能力之完全行為能力人，應知
    悉賭博行為係澳門地區法律所允許之行為，而仍於澳門地區
    向原告借貸款項從事賭博行為，為尊重澳門地區之法律秩序
    ，被告之行為自應受到澳門地區法律之規範，是被告辯稱兩
    造間為賭博行為所生之債務，違反我國公序良俗，依民法第
    七十二條之規定應屬無效云云，亦不可採。
五、綜上所述，被告抗辯原告未有金錢交付，故兩造間尚未成立
    消費借貸契約，且該消費借貸關係違反我國公序良俗而無效
    云云，均不足採，則原告主張被告向其借款一百萬元，尚欠
    八十三萬七千七百七十五元等情，自堪採信，其依兩造間「
    支票兌換或信貸便利申請書」之「一般細則及條款」第十四
    條約定之利率及「信貸便利之細則及條款」第三條約定之給
    付期限，主張被告逾期未於結算後十日即九十八年四月八日
    之期限內清償借款八十三萬七千七百七十五元，應依約如數
    給付並加計遲延利息，自應准許。從而，原告依兩造間消費
    借貸之法律關係，訴請被告給付其八十三萬七千七百七十五
    元，及自九十八年四月九日起至清償日止，按年息百分之四
    ．五一計算之利息，為有理由，應予准許。
六、本件事證已臻明確，兩造其餘主張陳述及所提之證據，與判
    決結果不生影響，爰不一一另行論述，附此敘明。
七、兩造陳明願供擔保聲請宣告假執行或免為假執行，經核均無
    不合，爰分別酌定相當之擔保金額，予以准許。
八、據上論結，本件原告之訴為有理由，依民事訴訟法第七十八
    條、第三百九十條第二項、第三百九十二條第二項，判決如
    主文。
中    華    民    國   100    年    11    月    30    日
                  民事第一庭    法  官  劉台安
以上正本係照原本作成
如對本判決上訴，須於判決送達後二十日內向本院提出上訴狀。
如委任律師提起上訴者，應一併繳納上訴審裁判費。
中    華    民    國   100    年    11    月    30    日
                                書記官  曹瓊文